臺灣高等法院刑事判決
110年度上訴字第1734號
上  訴  人  臺灣桃園地方檢察署檢察官
被      告  賴清祥

上列上訴人因被告違反毒品危害防制條例案件，不服臺灣桃園地
方法院109年度審訴字第1572號，中華民國110年3月26日第一審
判決（起訴案號：臺灣桃園地方檢察署109年度毒偵字第3314號
），提起上訴，本院判決如下：
    主  文
上訴駁回。
    理  由
一、公訴意旨略以：被告乙○○前因施用毒品案件，經送觀察、勒
    戒後，認有繼續施用毒品傾向，復經令入戒治處所施以強制
    戒治，於民國105年6月6日執行完畢，由臺灣桃園地方檢察
    署（下稱桃園地檢署）檢察官以105年度戒毒偵字第43號為
    不起訴處分確定；另因公共危險案件，經原審法院以108年
    度壢交簡字第1391號判決處有期徒刑2月確定，於109年1月7
    日執行完畢。詎仍不知悔改，於上開強制戒治執行完畢釋放
    5年內，基於施用第一級毒品海洛因之犯意，於109年4月29
    日21時30分許，在桃園市中壢區環中東路旁某暗巷內，以針
    筒注射方式，施用第一級毒品海洛因1次；另基於施用第二
    級毒品甲基安非他命之犯意，於109年4月30日21時10分為警
    採尿時起回溯120小時內某時許，在臺灣地區某不詳處所，
    以不詳方式，施用第二級毒品甲基安非他命1次。嗣於109年
    4月30日19時27分，為警在桃園市○○區○○路○○○○○○○○路○000
    巷0弄0號前為警查獲，且經其同意採尿送驗，始悉上情，因
    認被告涉犯毒品危害防制條例第10條第1項、第2項施用第一
    級、第二級毒品罪嫌云云。
二、原判決意旨略以：
(一)公訴意旨認被告涉犯毒品危害防制條例第10條第1項、第2項
    施用第一級、第二級毒品罪嫌，無非以被告於警詢及偵訊之
    供述、台灣檢驗科技股份有限公司濫用藥物實驗室－台北濫
    用藥物檢驗報告、桃園市政府警察局大園分局被採尿人尿液
    暨毒品真實姓名與編號對照表等為據。
(二)按案件有起訴之程序違背規定之情形者，應諭知不受理之判
    決，並得不經言詞辯論為之，刑事訴訟法第303條第1款、第
    307條分別定有明文。次按109年7月15日增訂施行之毒品危
    害防制條例第35條之1第1款及第2款前段規定，施行前犯第1
    0條之罪之案件，於施行後，偵查中，由檢察官依修正後規
    定處理；審判中，由法院或少年法院（地方法院少年法庭）
    依修正後規定處理。是犯第10條之罪者，不論係修正前後，
    均應依新法規定處理。又修正後毒品危害防制條例第20條第
    3項規定：「依前項規定為觀察、勒戒或強制戒治執行完畢
    釋放後，3年後再犯第10條之罪者，適用前2項之規定」；第
    23條第2項規定：「觀察、勒戒或強制戒治執行完畢釋放後
    ，3年內再犯第10條之罪者，檢察官或少年法院（地方法院
    少年法庭）應依法追訴或裁定交付審理」。則行為人再犯（
    含3犯以上）如距最近1次犯毒品危害防制條例第10條之罪經
    依同條例第20條第1項、第2項規定令觀察、勒戒或強制戒治
    執行完畢釋放後，已逾3年者，既非「3年內再犯」，即應依
    第3項規定再令觀察、勒戒，不因其間是否另犯該罪經起訴
    、判刑或執行而受影響。不能僅憑第20條第3項修法理由關
    於「3年後『始再』有施用」之記載，謂僅限於觀察、勒戒或
    強制戒治執行完畢釋放後3年內未曾再犯之被告，始有其適
    用。否則即超出法條文義，予被告法律所無之限制，亦違此
    次修法對施用毒品之「病患性犯人」，放寬觀察、勒戒或強
    制戒治之適用時機，以協助施用者戒除毒癮之刑事政策意旨
    （最高法院刑事大法庭109年度台上大字第3826號裁定、最
    高法院109年度台上字第3826號、109年度台上字第3135號、
    第3260號判決意旨參照）。準此，行為人於109年7月15日以
    前所為施用第一級或第二級毒品犯行，於109年7月15日尚未
    繫屬於法院或少年法院（地方法院少年法庭），而該行為人
    所為施用毒品犯行依修正後毒品危害防制條例規定應予觀察
    、勒戒（例如再犯「含3犯及以上」距最近1次犯該罪經依同
    條例第20條第1項、第2項規定令觀察、勒戒或強制戒治執行
    完畢釋放後已逾3年）者，檢察官即應依修正後規定處理聲
    請觀察、勒戒，而不應逕行起訴或聲請簡易判決處刑。若仍
    予以起訴或聲請簡易判決處刑，即屬「起訴之程序違背規定
    」，依刑事訴訟法第303條第1款規定，法院即應為公訴不受
    理之諭知。
(三)經查：
  1.被告前因施用毒品案件，經原審法院以104年度毒聲字第419
    號裁定送觀察、勒戒後，認有繼續施用毒品傾向，復經原審
    法院以104年度毒聲字第877號裁定令入戒治處所施以強制戒
    治，於105年6月6日執行完畢釋放出所，並經桃園地檢署檢
    察官以105年度戒毒偵字第43號不起訴處分確定。被告本次
    施用毒品犯行相距前次強制戒治執行完畢釋放已逾3年等情
    ，有本院被告前案紀錄表附卷可參，依前開最高法院判決意
    旨，即應再令觀察、勒戒，不得逕予追訴、處罰。
  2.本案係於109年7月22日始繫屬原審法院，有桃園地檢署109
    年7月13日甲○俊辰109毒偵3314字第1099073152號函上之原
    審法院收狀日期戳印在卷可憑，顯見本案在繫屬時，已與修
    正後毒品危害防制條例第23條第2項所定訴追要件不符。從
    而，檢察官逕對被告本案施用第一級、第二級毒品犯行提起
    公訴，自屬起訴程序違背規定，依刑事訴訟法第307條、第3
    03條第1款，不經言詞辯論，逕諭知公訴不受理之判決等語
    。
三、檢察官上訴意旨略以：被告前於107年2月24日19時許及同年
    10月29日中午12時許，分別施用第一級、第二級毒品案件，
    經桃園地檢署檢察官分別以107年度毒偵字第2964、7037號
    為附命戒癮治療之緩起訴處分，復因於上開緩起訴期間內之
    108年5月29日，故意犯有期徒刑以上之公共危險罪，經桃園
    地檢署檢察官以108年度速偵字第2512號聲請簡易判決處刑
    ，並經桃園地檢署檢察官以108年度撤緩字第792、793號撤
    銷該緩起訴處分確定等情，有被告之全國刑案資料查註表、
    緩起訴處分書及撤銷緩起訴處分書等附卷可稽，被告竟於前
    開緩起訴處分確定後3年內之109年4月29日21時30分許及同
    年月30日21時10分為警採尿時起回溯120小時內某時許，再
    犯本案施用第一級、第二級毒品犯行，因其事實上既已接受
    等同觀察、勒戒之處遇，揆諸最高法院104年度第2次刑事庭
    會議決議意旨，亦應由檢察官逕行起訴，並無再次向法院聲
    請觀察、勒戒之必要。原判決以上開理由諭知公訴不受理，
    有悖上開最高法院刑事庭會議決議意旨，容有未洽。綜上，
    原判決認事用法尚嫌未洽，請將原判決撤銷，更為適當合法
    之判決云云。
四、查被告行為後，毒品危害防制條例第20條、第23條、第24條
    業經修正，並增訂第35條之1，且經總統於109年1月15日公
    布。觀諸毒品危害防制條例第36條規定，可知修正後毒品危
    害防制條例第20條、第23條、第35條之1等規定，均已自公
    布後6個月（即109年7月15日）施行，而毒品危害防制條例
    第24條亦已於110年4月15日經行政院以院臺法字第11000106
    49號令發布定自110年5月1日起施行。茲就本案法律適用說
    明如下：
(一)按「本條例中華民國108年12月17日修正之條文施行前犯第1
    0條之罪之案件，於修正施行後，依下列規定處理：一、偵
    查中之案件，由檢察官依修正後規定處理」，毒品危害防制
    條例第35條之1第1款定有明文。次按毒品危害防制條例第20
    條第3項、第23條第2項分別修正為「依前項規定為觀察、勒
    戒或強制戒治執行完畢釋放後，『3年後』再犯第10條之罪者
    ，適用前2項之規定」、「觀察、勒戒或強制戒治執行完畢
    釋放後，『3年內』再犯第10條之罪者，檢察官或少年法院（
    地方法院少年法庭）應依法追訴或裁定交付審理」。準此，
    檢察官就偵查中之施用毒品案件，應依上開修正後規定處理
    ，合先敘明。
(二)又毒品危害防制條例第20條第3項規定所謂「3年後再犯」，
    只要本次再犯施用毒品罪（不論修正施行前、後），距最近
    1次觀察、勒戒或強制戒治執行完畢釋放已逾3年者，即該當
    之，不因其間有無犯第10條之罪經起訴、判刑或執行而受影
    響，此為目前已統一之見解。
(三)再被告因施用毒品，經檢察官依刑事訴訟法第253條之1第1
    項、第253條之2規定，為附命完成戒癮治療之緩起訴處分，
    不論有無完成戒癮治療，亦不問附命完成戒癮治療之緩起訴
    處分是否經撤銷，均與觀察、勒戒執行完畢之情形有別，不
    能等同曾受觀察、勒戒之處遇，亦為目前已統一之見解。
五、本院之判斷
(一)被告前(1)因施用第一級、第二級毒品案件，經桃園地檢署
    檢察官聲請原審法院以88年度毒聲字第7195號裁定送勒戒處
    所觀察、勒戒後，因有繼續施用毒品傾向，再經桃園地檢署
    檢察官聲請原審法院以88年度毒聲字第7662號裁定令入戒治
    處所施以強制戒治1年，嗣經戒治所評定合格，認無繼續戒
    治必要，經桃園地檢署檢察官聲請原審法院以89年度毒聲字
    第3237號裁定停止戒治，所餘戒治期間，付保護管束，被告
    於89年5月31日因停止處分執行釋放出所，嗣因保護管束期
    滿未經撤銷視為執行完畢（保護管束期滿日期為89年12月15
    日），並經桃園地檢署檢察官於90年1月14日以90年度戒偵
    字第55號為不起訴處分確定；(2)因施用第一級毒品案件，
    經桃園地檢署檢察官聲請原審法院以97年度毒聲字第533號
    裁定送勒戒處所觀察、勒戒後，因有繼續施用毒品傾向，再
    經桃園地檢署檢察官聲請原審法院以97年度毒聲字第1036號
    裁定令入戒治處所強制戒治，其期間為6個月以上，至無繼
    續強制戒治之必要為止，但最長不得逾1年，於98年5月15日
    因停止處分執行釋放出所，並經桃園地檢署檢察官於98年6
    月1日以98年度戒毒偵字第137號為不起訴處分確定；(3)因
    施用第一級、第二級毒品案件，經桃園地檢署檢察官聲請原
    審法院以104年度毒聲字第419號裁定送勒戒處所觀察、勒戒
    後，因有繼續施用毒品傾向，再經桃園地檢署檢察官聲請原
    審法院以104年度毒聲字第877號裁定令入戒治處所施以強制
    戒治，其期間為6個月以上，至無繼續強制戒治之必要為止
    ，但最長不得逾1年，於105年6月6日因停止處分執行釋放出
    所，並經桃園地檢署檢察官於105年7月14日以105年度戒毒
    偵字第43號為不起訴處分確定。此後被告所涉各該施用毒品
    犯行，固經起訴、判刑或執行，然均未再受觀察、勒戒或強
    制戒治處分等情，有原審法院89年度毒聲字第3237號刑事裁
    定、桃園地檢署檢察官90年度戒偵字第55號不起訴處分書、
    原審法院97年度毒聲字第533號刑事裁定、97年度毒聲字第1
    036號刑事裁定、桃園地檢署檢察官98年度戒毒偵字第137號
    不起訴處分書、原審法院104年度毒聲字第419號刑事裁定、
    104年度毒聲字第877號刑事裁定、桃園地檢署檢察官105年
    度戒毒偵字第43號不起訴處分書（見本院卷第61至76頁）及
    本院被告前案紀錄表等存卷可考。參諸毒品危害防制條例第
    23條第2項係規定「觀察、勒戒或強制戒治執行完畢釋放後
    ，3年內再犯第10條之罪者，檢察官或少年法院（地方法院
    少年法庭）應依法追訴或裁定交付審理」，是被告被訴於「
    109年4月29日21時30分許」，在桃園市中壢區環中東路旁某
    暗巷內，以針筒注射方式，施用第一級毒品海洛因1次；另
    基於施用第二級毒品甲基安非他命之犯意，於「109年4月30
    日21時10分為警採尿時起回溯120小時內某時許」，在臺灣
    地區某不詳處所，以不詳方式，施用第二級毒品甲基安非他
    命1次等犯行，距其最近1次施用毒品經依法強制戒治執行完
    畢釋放之「105年6月6日」，期間既已逾3年，自難認符合該
    條所定訴追要件，無從逕予適用該規定予以追訴處罰。
(二)檢察官雖執前詞主張被告事實上已接受等同觀察、勒戒之處
    遇，應由檢察官逕行起訴，並無再次聲請法院裁定觀察、勒
    戒之必要云云。惟查：被告前固曾(1)因施用毒品案件，經
    桃園地檢署檢察官於107年10月25日以107年度毒偵字第2964
    號為附命完成戒癮治療之緩起訴處分，緩起訴期間為1年6月
    ，再經臺灣高等檢察署（下稱高檢署）檢察長於107年11月1
    2日以107年度上職議字第14794號駁回再議確定（緩起訴期
    間為自107年11月12日起至109年5月11日止），且該緩起訴
    處分嗣經桃園地檢署檢察官於108年10月24日以108年度撤緩
    字第793號依職權撤銷緩起訴處分；(2)因施用毒品案件，經
    桃園地檢署檢察官於108年4月18日以107年度毒偵字第7037
    號為附命完成戒癮治療之緩起訴處分，緩起訴期間為1年6月
    ，再經高檢署檢察長於108年5月8日以108年度上職議字第53
    00號駁回再議確定（緩起訴期間為自108年5月8日起至109年
    11月7日止），且該緩起訴處分嗣經桃園地檢署檢察官於108
    年10月24日以108年度撤緩字第792號依職權撤銷緩起訴處分
    ；前開(1)、(2)所示施用毒品案件，並經桃園地檢署檢察官
    以108年度撤緩毒偵字第746、747號提起公訴（業經原審法
    院以109年度審簡字第401號簡易判決判處罪刑確定）等情，
    有桃園地檢署檢察官107年度毒偵字第2964號緩起訴處分書
    、高檢署107年度上職議字第14794號處分書、桃園地檢署檢
    察官108年度撤緩字第793號撤銷緩起訴處分書、107年度毒
    偵字第7037號緩起訴處分書、高檢署108年度上職議字第530
    0號處分書、桃園地檢署檢察官108年度撤緩字第792號撤銷
    緩起訴處分書、108年度撤緩毒偵字第746、747號起訴書（
    見本院卷第85至90、77至84、93至97頁）及本院被告前案紀
    錄表等附卷可按，並經本院調閱桃園地檢署109年度檔偵字
    第65537號全案卷宗審認無誤。揆諸上開說明，縱被告於為
    本案犯行前曾再因犯施用毒品罪，經檢察官為附命完成戒癮
    治療之緩起訴處分，惟既經檢察官撤銷緩起訴處分，並提起
    公訴，不論被告有無完成戒癮治療，仍與觀察、勒戒執行完
    畢之情形有別，不能等同曾受觀察、勒戒之處遇。
(三)按起訴之程序違背規定者，應諭知不受理之判決，且得不經
    言詞辯論為之，此觀刑事訴訟法第303條第1款、第307條規
    定自明。本案係由檢察官於109年6月29日對被告提起公訴，
    於109年7月22日繫屬原審法院，有桃園地檢署109年7月13日
    甲○俊辰109毒偵3314字第1099073152號函及其上原審法院收
    狀章、桃園地檢署檢察官109年度毒偵字第3314號起訴書等
    在卷可查（見審訴字卷第7、11至13頁），依前開說明，應
    由檢察官依毒品危害防制條例第20條第3項、第24條等規定
    ，基於一次性之整體規劃而重啟處遇程序，視被告本案施用
    第一級、第二級毒品犯行情節，裁量被告究適合「觀察、勒
    戒或強制戒治」或給予「附命完成戒癮治療等緩起訴處分」
    機會，而聲請法院裁定令被告入勒戒處所觀察、勒戒或為附
    命戒癮治療緩起訴處分，不得逕行追訴，是本案起訴程序違
    背規定，且無從補正，應為公訴不受理判決。原審未經言詞
    辯論而為公訴不受理判決，於法並無違誤。檢察官執前詞提
    起上訴，指摘原判決不當，請求本院撤銷原判決，更為適當
    合法之判決云云，為無理由，應予駁回，且不經言詞辯論為
    之。
據上論斷，應依刑事訴訟法第368條、第372條，判決如主文。
本案經檢察官許炳文提起公訴，檢察官楊朝森提起上訴。
中　　華　　民　　國　　110 　年　　8 　　月　　13　　日
                  刑事第十八庭  審判長法  官  何俏美
                                      法  官  葉乃瑋
                                      法  官  黃紹紘
以上正本證明與原本無異。
施用第二級毒品部分，不得上訴。
施用第一級毒品部分，如不服本判決，應於收受送達後20日內向
本院提出上訴書狀，其未敘述上訴之理由者並得於提起上訴後20
日內向本院補提理由書（均須按他造當事人之人數附繕本）「切
勿逕送上級法院」。
                                      書記官  顏淑華
中　　華　　民　　國　　110 　年　　8 　　月　　16　　日